【裁判字號】    89,台上,2300
【裁判日期】    891012
【裁判案由】    拆屋還地
【裁判全文】
最高法院民事判決                              八十九年度台上字第二三○○號
    上  訴  人  戊○○
    被 上訴 人  甲○○
                己○○
                        右二人.
                丁○○
                丙○○
                乙○○
右當事人間請求拆屋還地事件，上訴人對於中華民國八十八年九月七日台灣高等法院
台南分院第二審判決（八十八年度上字第五四號），提起上訴，本院判決如左：
    主  文
原判決除假執行部分外廢棄，發回台灣高等法院台南分院。
    理  由
本件上訴人主張：坐落嘉義市○○段○○段一五之一三地號土地，為伊與訴外人廖義
雄、黃國欣共有，伊及共有人將其中如第一審判決附圖（下稱附圖）所示Ａ、Ｂ、Ｃ
部分土地（下稱系爭土地），合計七十八平方公尺，出租予被上訴人甲○○之父、被
上訴人丁○○、丙○○、乙○○之祖父、亦即被上訴人己○○之翁公洪騰克，興建未
經保存登記之建物。嗣承租人洪騰克於民國七十四年間，將附圖所示Ｂ部分原有建物
拆除，改建為門牌嘉義市○○街六二號二層樓房屋，辦理保存登記，並於七十九年間
移轉登記為被上訴人甲○○、己○○共有。因洪騰克積欠七十一年七月起至七十六年
六月止之租金達新台幣（下同）十萬六千九百九十六元，經換算後已逾二年租金總額
，伊與共有人全體乃於七十八年十一月三十日催告，限其於十日內繳納而未果，遂於
七十八年十二月十二日終止租賃契約，原承租人洪騰克無正當權源繼續占有系爭土地
。因洪騰克已於八十五年八月十七日死亡，其在附圖所示Ａ、Ｃ部分土地上興建之未
保存登記建物，依法應由被上訴人甲○○、丁○○、丙○○、乙○○共同繼承，附圖
所示Ｂ建物為被上訴人甲○○、己○○共有，均屬無權占有系爭土地等情，爰基於物
上請求權法律關係，求為命被上訴人分別拆除其等共有坐落於附圖所示Ａ、Ｂ、Ｃ土
地上之建物，返還土地予伊及其他共有人之判決。
被上訴人則以：所謂欠租達二年總額，係指催告時已到期之最後高額租金二年份而言
，上訴人於七十八年十一月三十日催告時之每年租金額為六萬五千五百二十元，兩年
份租金額應為十三萬一千零四十元，承租人洪騰克積欠租金十萬六千九百九十六元，
顯未達二年之總額，上訴人所為終止租約之意思表示，因與土地法第一百零三條第四
款規定不符，不生終止租約之效力。又上訴人限期十日內繳納巨額租金，其所定期限
顯不相當，依民法第四百四十條規定，其所為催告及終止租約之表示，亦不生效力等
語，資為抗辯。
原審將第一審所為命被上訴人分別拆除其等共有坐落於附圖所示Ａ、Ｂ、Ｃ土地上之
建物，返還土地予上訴人及其他共有人之判決廢棄，改判駁回上訴人於第一審之訴，
無非以：土地法第一百零三條第四款規定所謂積欠租金額達二年以上，係指承租人受
催告給付租金時，所積欠之租金已達二年份之租金總額而言。查系爭土地之租金自七
十一年七月起，每年固為一萬六千零十八元，惟自七十六年七月起，業經法院判決調
高為每年六萬五千五百二十元等情，有台灣高等法院台南分院七十八年度上易字第四
三三號判決書為憑，復為兩造所不爭，是以，上開法條所指之二年租金額，應為十三
萬一千零四十元。經查原承租人洪騰克所積欠之租金祇為十萬六千九百九十六元，未
達二年租金總額，從而上訴人以原承租人洪騰克積欠租金已達二年以上，經催告限期
繳納未果，所為終止租約之意思表示，因與上開法條規定不符，而不生效力。上訴人
以被上訴人無權占有系爭土地為由，訴請被上訴人分別拆屋還地，即屬無從准許云云
，為其判斷之基礎。
按租用建築房屋之基地，如承租人積欠租金額，除以擔保現金抵償外，達二年以上時
，出租人得終止租約，收回土地，此觀土地法第一百零三條第四款規定自明。又民法
第四百四十條第二項所謂遲付租金兩期之總額，係指前後兩期總額之合計而言，並非
指末期總額之二倍。查上訴人迭次主張系爭土地租金額自七十六年七月起調高為每年
六萬五千五百二十元，其調整前之租金額每年為一萬六千零十八元，被上訴人積欠之
七十一年七月一日起至七十六年六月三十日止之租金額為四萬四千二百五十八元，積
欠期間二年九月有餘；積欠之七十六年七月一日起至七十七年六月三十日止之租金額
為六萬二千七百三十七元，積欠期間為十一月有餘，計自七十一年七月一日起至七十
七年六月三十日止積欠租金共十萬六千九百九十六元等情（見第一審卷第四頁、七九
頁、八○頁，原審卷第四○頁、一○六頁），似為被上訴人所不爭（見第一審卷第四
一、九○頁），果爾？則上訴人所主張，依各該期被上訴人應繳而未繳租金額換算，
被上訴人積欠之七十一年七月至七十六年六月之租金額，已達二年九個月餘；積欠之
七十六年七月至七十七年六月之租金額，亦達十一個月有餘，合計積欠租金額為十萬
六千九百九十六元，積欠期間達三年八月有餘，已符合積欠租金額達二年以上之租金
額之要件云云，是否全無足採？此與上訴人得否以被上訴人欠租為由終止租約，請求
拆屋還地攸關。原審未遑詳查審認，遽以調整後之末期租金額二倍換算，而認原承租
人洪騰克所欠租金額未達兩年以上，上訴人終止租約之意思表示不生效力，進而為上
訴人敗訴之判決，尚欠允洽。上訴論旨，指摘原判決不當，求予廢棄，非無理由。
據上論結，本件上訴為有理由。依民事訴訟法第四百七十七條第一項、第四百七十八
條第一項，判決如主文。
中      華      民      國    八十九    年      十      月     十二     日
                              最高法院民事第六庭
                                  審判長法官  朱  錦  娟
                                        法官  蘇  達  志
                                        法官  顏  南  全
                                        法官  陳  碧  玉
                                        法官  黃  秀  得
      右正本證明與原本無異
                                              書  記  官
中      華      民      國    八十九    年      十      月    二十一    日


司法院資訊處製作；財團法人民間司法改革基金會備份。
